最高法院刑事判決　　　　　　九十六年度台上字第五六七三號
上　訴　人　甲○○
上列上訴人因殺人案件，不服台灣高等法院台中分院中華民國九
十六年七月十八日第二審判決（九十六年度上重訴字第二五號，
起訴案號：台灣苗栗地方法院檢察署九十五年度偵字第八八三、
一一四七號），由原審依職權送審判，視為被告已提起上訴，本
院判決如下：
    主  文
原判決撤銷，發回台灣高等法院台中分院。
    理  由
本件原判決撤銷第一審關於殺人及妨害公務部分之科刑判決，改
判依想像競合犯從一重仍論上訴人甲○○連續殺人罪，處無期徒
刑，褫奪公權終身，扣案之非農用掃刀、開山刀及蝴蝶刀各一支
均沒收，固非無見。
惟查：（一）刑事辯護制度係為保護被告之利益，藉由辯護人之
專業介入，以充實被告防禦權及彌補被告法律知識之落差，使國
家機關與被告實力差距得以適度調節，促成交互辯證之實體發現
，期由法院公平審判，確保國家刑罰權之適當行使而設；辯護人
基於為被告利益及一定公益之角色功能，自應本乎職業倫理探究
案情，搜求證據，盡其忠實辯護誠信執行職務之義務。刑事訴訟
法第三百七十九條第七款規定「依本法應用辯護人之案件或已經
指定辯護人之案件，辯護人未經到庭辯護而逕行審判者，其判決
當然違背法令」，此之所謂未經辯護人到庭辯護，依辯護制度之
所由設，除指未經辯護人到庭外，尚包括辯護人雖經到庭而未盡
其忠實辯護之義務在內。本件上訴人涉犯刑法第二百七十一條第
一項之殺人罪，屬於應用辯護人之強制辯護案件，原審指定龔正
文律師為辯護人，於民國九十六年七月四日審判期日，龔正文律
師到庭，審判筆錄記載：「指定辯護人龔正文律師為被告辯護如
九十六年五月十八日刑事準備書狀所載，並稱：請求依法判決即
可。」等語（見原審卷第六六頁反面），然上開準備書狀僅一面
共十行，係泛稱對證據能力不爭執及無證據請求調查云云，稽此
乃準備程序期日所應處理之事項（參見刑事訴訟法第二百七十三
條第一項），似未就法律或事實上之意見（上訴人否認有殺害乙
○○、劉興棟及何文輝之犯意，見原判決第六頁第三至五行）為
上訴人盡其忠實之辯護義務，此情形與辯護人雖經到庭而未置一
詞辯護者實無若何差異，原審逕予審判，其判決當然違背法令。
（二）刑事訴訟法第一百五十九條之一第二項規定得為證據之被
告以外之人於偵查中向檢察官所為之陳述，該被告以外之人之陳
述，如屬被害人陳述其被害經過，依本院九十三年台上字第六五
七八號判例意旨，應依人證之法定偵查程序具結，方得作為證據
。是被害人於偵查中受訊問時，除依同法第二百四十八條之一之
規定單純陳述意見時，可毋庸具結外，其就與被害經過待證事實
有重要關係之親身知覺、體驗事實為陳述時，自應限縮於已踐行
人證之法定程序具結，始得作為證據使用，其以被害人身分所為
未具結之陳述，縱符合刑事訴訟法第一百五十九條之一第二項所
定傳聞之例外，仍不得作為證據。此與共同被告於偵查中受訊問
時，該共同被告就關於其他共同被告部分之陳述，不論其係以共
同被告身分，抑或經轉換為證人經具結所為之陳述，於符合刑事
訴訟法第一百五十九條之一第二項傳聞例外之規定，均有其證據
能力之情形，尚略有不同。卷查證人乙○○並無不得令其具結之
情形，原判決竟謂被害人乙○○於檢察官訊問時係以證人身分陳
述，因係黎才源之妻，未令其具結，依刑事訴訟法第一百五十九
條之一第二項之規定，仍得為證據等由（見原判決理由壹、一）
，併採乙○○於偵查中就其自己及黎才源被害經過所為未具結之
陳述，資為上訴人犯罪證據之一（見原判決第八頁第四至十一行
、第十頁第九至十四行），自屬有違採證法則。（三）依法律規
定得作為證據之被告以外之人於審判外之言詞或書面陳述，於其
條文係規定應符合一定之要件，始例外取得證據能力，或法律原
則規定為有證據能力，於例外情形否定其得為證據者，事實審法
院依其調查所得，於判決書內說明例外取得證據能力之要件是否
充足，或否定證據能力之例外情形是否不存在等得心證之理由，
或於審判期日前，另以裁定為之，或於審判期日進行調查證據前
，由審判長宣示其評議結果及認定之理由，記明筆錄以代之者，
固均無不可，然如全未為調查說明其憑以認定傳聞證據何以具有
證據能力之理由，即遽採之為判決依據，即屬判決理由不備及採
證違背證據法則之違背法令。卷附(1)大千綜合醫院診斷證明書及
病歷參考資料（黎才源）、德恩診所診斷證明書（乙○○），(2)
司法警察依刑事訴訟法第二百三十一條第三項「即時勘察權」所
製作之命案現場圖等資料，(3)檢察官相驗屍體證明書、履勘現場
筆錄，及法醫師出具之驗斷書，(4)記者拍攝之現場光碟片等，均
屬傳聞證據。原判決一併採為上訴人論罪證據（見原判決理由貳
、一、（二）），並未調查說明其憑以認定得為證據之理由，殊
難謂無判決理由不備及採證有違證據法則之違誤。（四）刑法第
二十五條第一項所謂已著手於犯罪行為之實行，係指對於構成要
件之行為，已開始實行者而言。依原判決事實之認定，乙○○係
於上訴人持非農用掃刀猛刺其夫黎才源傷重倒地後，趨前以雙手
搶握上開掃刀並與上訴人拉扯，上訴人欲奪回掃刀，乃以右拳毆
打乙○○頭部及以腳踹之，致乙○○受有右眼眶部挫傷之傷害，
惟仍無法取回掃刀；後因乙○○高呼救命，經乙○○之女黎采芬
向隔壁商家呼救，上訴人見有大批民眾集聚門口圍觀，乃逃逸離
去等情。如若所認無訛，則上訴人與乙○○間似僅止於爭奪掃刀
，尚無持刀揮砍之舉動，是否已著手於殺害乙○○之行為，尚不
無研求之餘地。原判決未詳予推求，細為勾稽，遽認上訴人此部
分涉犯殺人未遂罪刑，自有可議。（五）原判決係認定上訴人雙
手持上開掃刀猛刺黎才源之胸部及左後腰各一刀，造成黎才源右
腹部、左後腰際受有如事實欄所載之傷勢而不治死亡，然依原判
決所引為證據之驗斷書，則記載「胸部無故」（見相驗卷第三九
頁），其事實之認定即與所憑證據有不相適合之違誤。另原判決
雖載稱沒收物為上訴人所有，但疏未說明其憑何案內證據足認為
上訴人所有之理由，於更審時宜注意補正之，附此敘明。以上各
情，為本院得依職權調查之事項，應認原判決有撤銷發回更審之
原因。
據上論結，應依刑事訴訟法第三百九十七條、第四百零一條，判
決如主文。
中　　華　　民　　國　九十六　年　　十　　月  二十五  日
                      最高法院刑事第六庭
                          審判長法官  孫　增　同
                                法官  吳　昆　仁
                                法官  吳　　　燦
                                法官  李　英　勇
                                法官  呂　永　福
      本件正本證明與原本無異
                                      書  記  官
中　　華　　民　　國　九十六　年　　十　　月   三十   日
                                                   ｍ
